【裁判字號】    88,交易,706
【裁判日期】    890930
【裁判案由】    過失致死等
【裁判全文】
臺灣高雄地方法院刑事判決                        八十八年度交易字第七六號
    公  訴  人  臺灣高雄地方法院檢察署檢察官
    被      告  丙○○
    被      告  己○○
  右二人共同選任辯護人 王進勝
右列被告因過失致死等案件，經檢察官提起公訴（八十八年度偵字第二三四五二號、
八十八年度偵字第二四八Ｏ一號），本院判決如左：
    主  文
丙○○因過失致人於死，處有期徒刑拾月。
己○○無罪。
    事  實
一、丙○○考領有普通大貨車駕駛照，其與己○○係男女朋友關係，己○○家中以製
    造衣架營生，民國八十八年八月四日下午二時許，丙○○駕駛己○○之父戊○○
    所有Ｅ三─九七九七號自用小貨車搭載己○○沿高雄縣梓官鄉○○街由北往南方
    向行駛，於當日下午十五時許，行近己○○住處附近之前揭梓官鄉○○街與城隍
    巷之無號誌交岔路口時，本應注意減速慢行，作隨時停車之準備，並應隨時注意
    車前狀況，俾得採取必要之安全措施，以避免危險之發生，而當時之天侯晴，路
    面並無障礙物，視距良好，且依丙○○之智識、能力亦無不能注意之情事，詎竟
    疏未注意及此，適有未考領有任何機車駕駛執照之行政院國軍退除役官兵輔導委
    員會高雄縣榮民服務處所屬之榮民朱國騎乘車牌號ＯＩＥ─Ｏ四九號重型機車搭
    載丁○○○，由東往西沿前揭城隍巷口直行，行經巷口左轉大宅街時，亦疏未注
    意減速及讓幹線道車輛先行而貿然左轉進入大宅街，待進入大宅街後所騎乘機車
    右側手把旋即遭丙○○所駕駛前揭Ｅ三─九七九號自用小貨車左側後方車尾護欄
    （亦稱車斗）擦撞，朱國機車被擦撞後即失控，與所附載之丁○○○雙雙人、車
    倒地，朱國受有右膝蓋上方表皮擦挫傷一Ｘ三˙五公分、右側腳背部皮下組織瘀
    血七Ｘ一二公分、右前臂外側擦挫傷及皮下組織溢血及表皮剝脫約三Ｘ八˙五公
    分，右側顱顳部及後枕部頭皮下組織溢血約九Ｘ十三公分、顱顳部、顱頂部及後
    枕部廣泛硬腦膜下出血合併小腦周圍有部分出血等傷害。己○○之父戊○○恰巧
    在乙○○所住之前揭大宅街六十一號住處泡茶，聽聞撞擊聲乃外出查看，並以電
    話聯繫救護車前來後，與乙○○、丁○○○合力將朱國送國軍岡山醫院急救，惟
    朱國仍因外傷性顱內出、腦挫傷及肺部併發症延至翌日十九時許不治身亡。嗣經
    丁○○○向高雄縣警察局岡山分局梓官分駐所告發後，經警循線查出該自小貨車
    係己○○之父戊○○所有，經己○○於檢察官偵查中供稱當日係其男友丙○○駕
    車後查獲。
二、案經台灣高雄地方法院檢察署檢察官自動檢舉偵辦。
    理  由
壹、有罪部分：
一、訊據被告丙○○矢口否認有於右揭時、地駕車肇事致被害人朱國受傷，送醫救治
    仍不治身亡之事實，辯稱當天其所駕駛之小貨車係由南往北方向，且其駕車出發
    之時間係當日二時三十分至四十分之間，核與丁○○○所述不符云云。辯護意旨
    另以被害人朱國車禍經送醫急救時，經檢查結果認：「被害人意識清楚，無明顯
    外傷，只有右手前臂及右小腿傷，主訴腰痛」，並未檢出有頭部外傷之情，且醫
    療機構直至被害人死亡時，並未就被害人頭部外傷為任何治療或處置，或照射電
    腦斷層以查明有無顱內出血之情事，況被害人朱國於八十八年八月五日下午六時
    二十分許，下床小便時有突然失去知覺症狀發生，因之被害人朱國頭皮下組織溢
    血及硬腦膜下出血合併小腦周圍有部分出血，應非車禍所致，且如被害人朱國確
    因車禍而受有前揭傷害，則該醫院未予適當之治療取出積血並止血，致被害人朱
    國死亡，亦屬不當醫療所致，因果關係已中斷，被告自無須對被害人朱國之死亡
    負責等語。
二、惟查：（一）證人張蔡錦發於警訊中證稱：我因同居人朱國共乘重機車於八十八
    年八月四日約十五時許，由梓官鄉城隍巷進入梓官鄉○○街至梓官國小東車南側
    ，適被由大宅街直行而來的小自貨車擦撞，我與朱國雙雙連車帶人摔倒，被送醫
    救治後，因朱國不治死亡，故來所報案並接受警方詢問筆錄。我們是遭到水藍色
    小自貨所擦撞，我未看清楚駕駛人。因我不認識字所以不知道車牌號碼。但我知
    道該車係屬於我家附近叫「東勝」他家的小貨車。因我們與「東勝」是多年鄰居
    了，且都有熟悉，且該車當時也載予滿車的衣架。那是「東勝」他家的產品。因
    被撞當時很突然，該車車速也很快，我同居人朱國摔倒剎那還罵說、、、那是我
    們厝邊做衣架的怎麼開那麼快。於檢察官偵查中證稱：我們是從城隍巷小巷子轉
    出來，到大宅街轉出來的時侯有一輛車子速度很快，擦撞到我們，擦撞到我們的
    那輛車現在扣在派出所。撞到我們時車上載有衣架（八十八年度相字第一三一六
    號卷第十四頁背面）。我們當時從城隍巷出來左轉大宅街，他們的車從我右手方
    向來，和我同方向，快速開過來，他的後車廂部分碰到我們機車把手，然後也沒
    有停車很快的開走，我確定那輛貨車就是蔡家的車，肇事路口沒有任何號誌（同
    上相驗卷第十七頁）。於本院審理時亦到庭證稱：我們是沿城隍巷要左轉大宅街
    ，被告就由大宅街直接開過來，被告的貨車是在我們的機車已轉正後就擦撞到我
    們機車的右前手把，機車前菜藍凹陷處即被撞的地方，機車被撞後機車就向左邊
    倒下，是被告的左後方車尾撞上我們的機車，當天沒有下雨，被害人當天沒喝酒
    ，我們當天是去繳水費要回去的途中，被告他們的車速很快，我被撞以後有看到
    被告車上有載很多衣架，我雖不認識車牌，但我追被告的車子，後來己○○的父
    親有幫我將傷者送醫等語（本院八十八年十二月七日審判筆錄）。（二）係爭被
    指為肇事之小貨車之顏色係水藍色，有照片附在警卷可憑，核與證人張蔡錦發所
    證相符，而肇事後經警比對肇事小貨車及被害人朱國所騎乘之機車結果，被害人
    朱國所騎乘機車右側剎車把手末端遺留有刮痕及藍色漆狀物體，車把距離地面之
    高度約九十五公分；自小貨車左後側護板上亦有刮痕，離地約九十六點五公分，
    有照片三幀附卷可憑（前揭相驗卷第十頁及第十一頁）。亦與證人即岡山分局梓
    官分駐所警員甲○○於本院審理時所證：我們有比對機車手把及貨車擦撞的高度
    ，機車右手把上面有被告貨車上左後方的漆少許，我們是依被害人（即丁○○○
    ）之指述並找到那輛車等語相符（本院八十九年一月十三審判筆錄）。（三）經
    本院依職權將上開跡證，即機車手把及取自小貨車車斗後側油漆碎屑送內政部警
    政署刑事警察局檢視及鑑定，經檢視結果，手把末端發現附著有外來藍色漆狀物
    ；油漆碎屑由表層至內層分別為藍色漆及黑色漆。經以外觀比對結果，二者之顏
    色與外觀相似。經以掃瞄式電子顯微鏡、Ｘ射線能譜分析法、紅外線光譜分析法
    、熱裂解氣相層析、質譜分析法檢驗結果，二者均含醇酸樹脂及填劑二氧化鈦，
    因認二者相似之物質，有該局八十九年九月四日，刑鑑字第七Ｏ五二五號鑑驗通
    知書一紙附在本院審理卷可憑。被告林銘榆所駕駛之前揭小貨車既係水藍色，而
    被害人朱國所騎乘之機車手把上亦有刮痕並遺留有藍色漆狀物，該漆狀物既與自
    被告丙○○所駕駛之系爭小貨車後車斗上所刮取之漆質相似，再者，如後所述，
    被害人朱國死後，即解剖複驗結果，其「右前臂外側」擦挫傷及皮下組織溢血及
    表皮剝脫約三Ｘ八˙五公分之傷害，並有屍體照片數幀附在相驗卷可憑，則證人
    丁○○○所證被害人朱國係騎乘機車時，其右側遭被告丙○○所駕駛之自小貨車
    左側後斗擦撞，因而人、車倒地，當小自貨車車速相當快等情應屬可信。（四）
    被害人朱國死後，經檢察官會同法醫師解剖複驗結果，朱國身上受有右膝蓋上方
    表皮擦挫傷一Ｘ三˙五公分、右側腳背部皮下組織瘀血七Ｘ一二公分、右前臂外
    側擦挫傷及皮下組織溢血及表皮剝脫約三Ｘ八˙五公分，右側顱顳部及後枕部頭
    皮下組織溢血約九Ｘ十三公分、顱顳部、顱頂部及後枕部廣泛硬腦膜下出血合併
    小腦周圍有部分出血等傷害。根據死者所受傷關係程度鑑定死者死因乃是外傷性
    顱內出血、腦挫傷及肺部併發症致死。死亡方式不排除由車禍擦撞摔倒造成頭部
    外傷所導致，有台灣高雄地方法院檢察署所屬法醫之鑑定報告及相驗屍體證明書
    各一紙附在前揭相驗卷可憑，且鑑定人裴起林法師於本院調查時亦鑑定稱：雖被
    害人有慢性的疾病（肺氣腫），但是不致於立刻死亡，綜合以上研判，被害人死
    亡應於車禍有絕對關係等語（本院八十九年一月十七日訊問筆錄）。而被害人朱
    國確有遭被告林銘榆所駕駛之自小貨擦撞致人、車倒地已如前述，足證被害人確
    係因本件車禍受傷送醫不治身亡無訛。（五）被告丙○○係住居於高雄市○○區
    ○○街，被告己○○係住居於高雄縣梓官鄉，此經渠等分別陳明在卷。則被告丙○○是如何前往被告己○○住處？證人即前揭警員甲○○於本院審理時另證稱己○○說有開那輛車去找丙○○（同上本院審判筆錄）。另參以被告丙○○自承：
    我當天是從己○○家中出來，走大宅街往岡山方向行駛，我是往東北方向，我是
    到岡山過了高速公路往燕巢方向去送貨，然後走省道到高雄自立路然後再去上班
    ，我後來就回家、、、車子是己○○開回去等語（八十九年五月三十日訊問筆錄
    ）觀之，被告林銘榆既未騎乘任何交通工具至被告己○○住處，而如前揭證人甲○○所證，己○○確曾開肇事車輛去找被告林銘榆，足徵系爭小貨車係先由被告
    己○○自其住處駕車外出與被告丙○○見面後，始換手由被告林銘榆駕車欲返回
    被告己○○住處，沿大宅街由北往南行駛時肇事無訛。至其駕車前去送貨乃肇事
    後之事，從而所辯行行車方向不對云云，委無可採。（六）被害人送醫治療時，
    經診斷結果，固僅有病人神智清醒，無明顯外傷，只有右手前臂及小腿擦傷，主
    訴腰痛，但病人很喘，而無頭部受傷等致命之記載，且護理記錄欄內亦有：六時
    二十分下床於床沿解小便時突然ＣＯＮ、ＳＬＯＳＳ之記載，此有經本院向國軍
    岡山醫院調取之被害人病歷表在卷可憑，惟並無被害人朱國失去知覺倒地碰撞地
    面之事證，自難據此認定被害人朱國右側顱顳部及後枕部頭皮下組織溢血、顱顳
    部、顱頂部及後枕部廣泛硬腦膜下出血合併小腦周圍有部分出血係其失去知覺倒
    地時所造成。再者應如何進行醫療行為固然應由職司醫療業務之專業人為之，惟
    患者既未述及頭部有任何不適之症狀，則醫療機構未對患者頭部施予斷層掃瞄或
    其他診療措施，亦難謂有何不當，從而此部分所辯亦難為被告丙○○有利之認定
    。
三、按汽車行經無號誌交岔路口時，應減速慢行，作隨時停車之準備，又汽車行駛時
    ，駕駛人應注意車前狀況，並隨時採取必要之安全措施，道路交通安全規則第九
    十三條第四款、第九十四條第三項分別定有明文。此為汽車駕駛人之被告丙○○
    所應注意之義務，被告丙○○既考領有大貨車駕駛執照，對此自應知之甚詳，而
    肇事當時之天侯晴，路面並無障礙物，視距良好，此據證人丁○○○及被告丙○○於本院調查時分別陳明在卷，又依被告丙○○之智識、能力，亦無不能注意之
    情事，乃竟於行近無號誌交岔路口時，疏未注意減速慢行，亦未注意車前狀況，
    致所駕駛之自小貨車左側車尾之車斗部分擦撞被害人朱國所騎乘之機車右手把，
    致其人、車倒地，受傷送醫不治身亡，其駕駛行為有過失至為顯然，雖被害人朱
    國無照騎乘機車，及在支線道上行車未讓幹線車輛先行，違反道路交通安全規則
    第一百零二條第一項第二款之規定，就本件交通事故之發生亦有疏失，惟被告林
    銘榆既有疏失，是此亦難以解免被告丙○○之過失致人於死之刑事責任。又被害
    人朱國既係因被告林銘榆駕車不慎擦撞，致其人、車倒地受傷送醫不治身亡，則
    被告林銘榆之過失行為與被害人朱國之死亡間顯有相當之因果關係，綜上所述，
    事證明確，被告林銘榆之犯行已堪認定。
四、核被告林銘榆所為，係犯刑法第二百七十六條第一項之過失致人於死罪。爰審酌
    被告林銘榆犯後雖否認犯行，惟態度尚稱良好，前此並無任何不良素行，有本院
    被告全國前案記錄表在卷可憑，且於本院審理中經本院以其有逃亡之虞且有湮滅
    證據及串證之虞予以羈押二十日（八十九年一月十三日至同年二月一日），當知
    警惕，本件又係偶發初犯，被害人亦同有過失，及尚未賠償損害等一切情事，量
    處如主文所示之刑。
貳、無罪部分：
一、公訴意旨另以：被告己○○明知被告丙○○駕車肇事，竟基於隱避丙○○犯行之
    意圖，於八十八年八月五日二十三時五十分許，在高雄縣警察局岡山分局梓官分
    駐所，向承辦警員甲○○謊報係自已駕車肇事，而頂替丙○○，直至同年八月六
    日於檢察官偵查中接受偵訊時始供出實情，因認被告己○○涉有刑法第一百六十
    四條第二項之頂替罪云云。
二、按犯罪事實應依證據認定之，無證據不得推定其犯罪事實。又不能證明被告犯罪
    者，應諭知無罪之判決，刑事訴訟法第一百五十四條、第三百零一條第一項分別
    定有明文。所謂認定犯罪事實之證據，係指足以認定定被告確有犯罪行為之積極
    證據而言，該項證據自須適合於被告犯罪事實之認定，始得為採為斷罪之資料。
    如未能發現相當之證據，或證據不足以證明，自不能以推測或擬制之方法，以為
    裁判之基礎，此有最高法院二十九年上字第三一Ｏ五號、四十年台上字第八六號
    刑事判例可資照。再者，刑法第一百六十四條第二項之意圖使犯人隱避而頂替罪
    ，係以使犯人隱避而頂替為要件，所謂隱避，必須有指使或風示隱避意旨始足當
    之（最高法院二十四年上字第三五一八號刑事判例參照）。所謂頂替係指行為人
    冒認為犯人或脫逃人而出面代替之謂。
三、本件公訴人認被告己○○涉有右開頂替犯人之犯行，係以被告己○○於檢察官偵
    查中始供出實情為其唯一論據。經查：被害人朱國係騎乘機車遭被告丙○○駕駛
    自小貨車不慎擦撞致人、車倒地，經送醫不治身亡已如前述，被告己○○事後於
    檢察官偵查中亦確曾一反其於警訊中所稱「我有駕駛一部自小貨車於八十八年八
    月四日下午二時四十分許，由我的住家工廠出來，經八十七巷口往右轉經大宅街
    至進學路口往岡山交流道附近一家愛心塑膠公司送貨，時間大約十五時十五分、
    、、我有駕駛Ｅ３─九七九七號自小貨車經過肇事地點，經過時間為十四時四十
    分許」等語，而向檢察官供稱「小貨車係被告丙○○所駕駛」等語，有警、偵訊
    筆錄可憑。惟被告己○○於警訊中經偵訊警員訊以：「有人指認你於八十八年八
    月四日十五時許，在大宅街與城隍巷（梓官國小東側門南邊）與被害人發生擦撞
    後，經送醫不治死亡，你可知否？你是否能確認八八年八月四日十五時許，未與
    人發生擦撞？時」，供稱：我不知道，所以並不曉得有這一回事，我確認沒有與
    人發生擦撞等語，有警訊筆錄可憑，核與證人即前揭警員甲○○於本院審理時證
    ：她說她沒有撞到人並沒有發生車禍，她否認有撞到人等語相符，是被告己○○
    雖坦承駕車，惟並未承認肇事，亦即其並無冒認為犯人而出面承擔刑責之情事，
    核與前揭所述頂替人犯之犯罪構成要件有間，且亦無指使或風示隱避情事，自難
    繩之頂替人犯罪，此外，本院復查無其他積極之證據足以證明被告己○○有公訴
    人所指之犯行，不能證明其犯罪，依前揭刑事訴訟法之規定及判例意旨，自應為
    無罪之諭知。
據上論斷，應依刑事訴訟法第二百九十九條第一項前段、第三百零一條第一項、刑法
第二百七十六條第一項、罰金罰鍰提高標準條例第一條前段，判決如主文。
本案經檢察官周天畏到庭執行職務
中      華      民      國      八十九      年      九    月    三十    日
         臺灣高雄地方法院交通法庭
                                      審判長法  官  李  嘉  興
                                            法  官  程  克  琳
                                            法  官  廖  純  卿
右正本證明與原本無異。
如不服本判決，應於判決送達後十日內，向本院提出上訴狀。
                                            書記官  林  孝  聰
中      華      民      國      八十九      年      九    月    三十    日
附錄本案論罪科刑法條全文：
刑法第二百七十六條第一項。
因過失致人於死者，處二年以下有期徒刑、拘役或二千元以下罰金。


司法院資訊處製作；財團法人民間司法改革基金會備份。
